最高法院民事判決　　　　　　　　　　　　　　　九十一年度台上字第一一一二號
　　上　訴　人　勤力彈簧工業股份有限公司
　　法定代理人　洪寶川
　　訴訟代理人　錢國成律師
　　複 代理 人　孫天麒律師
　　被 上訴 人　豐兆精機廠股份有限公司
　　法定代理人　鍾進豐
右當事人間請求給付貨款事件，上訴人對於中華民國八十九年九月五日台灣高等法院
第二審判決（八十九年度上字第五○五號），提起上訴，本院判決如左：
    主  文
原判決關於駁回上訴人在第一審之訴及該訴訟費用部分廢棄，發回台灣高等法院。
    理  由
本件上訴人主張：被上訴人自民國八十三年間起，陸續向伊購買壓縮彈簧，惟自八十
四年八月起迄今，積欠貨款新台幣（下同）一百六十八萬一千六百七十三元，屢催未
付等情，爰求為命被上訴人如數給付，並加計自八十七年四月二十九日起至清償日止
按週年利率百分之五計算利息之判決（第一審判決被上訴人全部敗訴，被上訴人提起
上訴，原審就超過五十六萬九千八百六十二元本息部分予以廢棄，改判駁回上訴人此
部分在第一審之訴，並駁回被上訴人其餘上訴，被上訴人對其敗訴部分未再上訴，該
部分業已確定）。
被上訴人則以：伊向上訴人訂購之彈簧有十四種，惟上訴人所生產交付之編號為一一
○三｜Ｂ｜○三號壓縮彈簧（下稱系爭彈簧）有瑕疵、會斷裂，致國外客戶對伊退貨
求償，伊自得拒絕給付貨款等語，資為抗辯。
原審將第一審就超過五十六萬九千八百六十二元本息之訴部分所為上訴人勝訴之判決
廢棄，改判駁回上訴人此部分在第一審之訴，無非以：被上訴人向上訴人訂購之彈簧
共十四種，其中系爭一一○三｜Ｂ｜○三號彈簧一種有瑕疵，為兩造不爭之事實。系
爭彈簧斷裂之原因，依金屬工業研究發展中心之鑑定，認係疲勞破斷型態，而硬度太
高及熱處理欠當，即退火溫度與時間之管理不當，又為引起易疲勞之原因，此為應可
歸責於上訴人之製造過失所致。且此瑕疵係於使用中發生斷裂始得知悉，非能即時發
現，被上訴人於國外客戶退貨後始通知上訴人此瑕疵，上訴人仍應負瑕疵擔保責任。
惟買受人因物有瑕疵而請求減少價金者，其請求權於物之交付六個月間不行使而消滅
，修正前民法第三百六十五條第一項有明文規定。系爭彈簧依上訴人所提之出貨單及
被上訴人之交貨明細表，均載明交貨日期為八十五年十月十二日，則至八十六年四月
十二日之後，被上訴人即不得行使減少價金請求權，被上訴人遲至八十七年二月二十
一日對於本件之支付命令異議時始提出八十七年一月十五日致上訴人表示因彈簧斷裂
已受損二萬餘美元要求另行討論貨款問題之函，是縱認被上訴人有減少價金之表示，
既經上訴人以時效抗辯，被上訴人已不得行使此請求權。惟被上訴人另主張其與陸軍
後勤司令部所訂買賣軍品合約，因上訴人之編號為一○○六｜○七Ａ號彈簧有瑕疵，
要求更換未予處理，致因複驗不合格而被解除合約，使該合約七百七十九萬元之營收
受到損失等語，業據提出陸軍後勤司令部採購處八十七年十二月十日簡便行文表及該
合約影本為證，應認被上訴人此項之主張為真正。查依上訴人於第一審所提出兩造所
訂未載年月日之協議書，上訴人已承認系爭彈簧有價值四十三萬七千九百七十六元之
三萬六千四百九十八支允予更換，但迄未更換，此部分既未換貨，給付期尚未屆至，
上訴人自不得請求此部分貨款。又被上訴人與陸軍後勤司令部之訂購合約被解除所生
之損害，被上訴人雖未能證明其損害金額，然依被上訴人所提出而上訴人未為爭執之
成本分析表，製造一噴嘴之成本為八百零九元，利潤為七十元，依此比例，其利潤率
為百分之八‧六五，應屬合理。依此計算，該合約金額七百七十九萬元之利潤為六十
七萬三千八百三十五元。被上訴人以此損害抵付系爭貨款，亦屬正當。因之，上訴人
請求之貨款一百六十八萬一千六百七十三元，扣除協議換貨因尚未換貨而不得請求之
貨款四十三萬七千九百七十六元，及以被上訴人與陸軍後勤司令部間合約因上訴人拒
絕更換瑕疵彈簧而被解約所生損害而抵銷之六十七萬三千八百三十五元，上訴人僅得
請求五十六萬九千八百六十二元及其法定遲延利息，超過上開金額部分，被上訴人不
應給付等詞，為其判斷之基礎。
查原審一方面認為被上訴人向上訴人訂購之彈簧共十四種，其中僅編號為一一○三｜
Ｂ｜○三號彈簧有瑕疵，為兩造不爭之事實，此無異認定其他十三種彈簧並無瑕疵；
惟另一方面又認定被上訴人主張其與陸軍後勤司令部所訂合約因上訴人之編號為一
○○六｜○七Ａ號彈簧有瑕疵致被解除合約為真正，並進而認定被上訴人因該合約被
解除而受有利潤損失，判決理由不無矛盾。次查上訴人於第一審所提出之協議書（見
第一審卷第五○頁），未載年月日，其當事人欄僅有上訴人公司章，被上訴人並未蓋
章或簽署，該協議書是否業經兩造意思表示合致，而得拘束雙方，尚滋疑義，原審未
予究明，遽認該協議書為兩造所訂，進而依該協議書認定上訴人已承認允予更換該部
分之彈簧，未予更換，不得請求此部分貨款四十三萬七千九百七十六元，亦有可議
。末按民事訴訟採辯論主義，法院判決之範圍及為判決基礎之訴訟資料，均應以當事
人所聲明及所主張者為限。又主張抵銷應以意思表示向他方為之。原審雖認定被上訴
人與陸軍後勤司令部之合約被解除，被上訴人因此受有六十七萬三千八百三十五元之
損害，惟被上訴人未表示以此損害與系爭貨款抵銷，原審逕以此損害抵付系爭貨款，
自有未當。上訴論旨，指摘原判決其敗訴部分為不當，求予廢棄，非無理由。
據上論結，本件上訴為有理由。依民事訴訟法第四百七十七條第一項、第四百七十八
條第一項，判決如主文。
中      華      民      國    九十一    年      六      月      七      日
                              最高法院民事第六庭
                                  審判長法官  吳  正  一
                                        法官  劉  福  來
                                        法官  鄭  玉  山
                                        法官  黃  義  豐
                                        法官  許  澍  林
      右正本證明與原本無異
                                              書  記  官
中      華      民      國    九十一    年      六      月    二十六    日
